【裁判字號】    97,訴,224
【裁判日期】    970814
【裁判案由】    違反槍砲彈藥刀械管制條例等
【裁判全文】
臺灣花蓮地方法院刑事判決               97年度訴字第224號
公  訴  人  臺灣花蓮地方法院檢察署檢察官
被      告  甲○○
            乙○○
上列二人共同
指定辯護人  林政雄律師
上列被告因違反槍砲彈藥刀械管制條例等案件，經檢察官提起公
訴（96年度偵字第4341號），本院判決如下：
    主  文
甲○○未經許可，持有可發射金屬具有殺傷力之土造長槍，處有
期徒刑壹年拾月，併科罰金新臺幣參萬元，罰金如易服勞役，以
新臺幣壹仟元折算壹日。緩刑參年。
乙○○未具保育類野生動物族群量逾越環境容許量之條件，亦未
經中央主管機關許可，獵捕保育類野生動物，處有期徒刑捌月。
緩刑伍年。扣案之山羌肆隻均沒收。
乙○○被訴違反槍砲彈藥刀械管制條例部分，無罪。
    事  實
一、甲○○、乙○○均為太魯閣族山地原住民，甲○○於民國96
    年9 月初某日，經林傳興在花蓮縣卓溪鄉委託其修理具殺傷
    力之土造長槍1支（槍枝管制編號0000000000 ），明知具殺
    傷力之槍枝為管制物品，未經中央主管機關許可，不得任意
    持有，竟為幫林傳興修理該槍械而非法持有之，嗣於同年月
    14日，將上開槍枝交付借予乙○○打獵（乙○○被訴非法持
    有槍枝部分詳後理由貳，無罪部分），乙○○明知山羌業經
    行政院農業委員會列為應予保育之野生動物，除族群量逾越
    環境容許量，或基於學術研究或教育之目的，經中央主管機
    關許可外，不得予以獵捕、宰殺，竟意圖供己食用，本於非
    法獵捕保育類野生動物之犯意，於96年9月14日下午4時許，
    持上開土造長槍1 支，裝填火藥及不明彈丸（未扣案），前
    往花蓮縣玉里鎮樂合山區，獵捕屬保育類野生動物之山羌 4
    隻得手。惟隨即於同日晚間9時50 分許，在花蓮縣玉里鎮○
    ○路口，為警當場查獲，並扣得上開土造長槍1 支及獵捕取
    得之山羌4隻（為死體）。
二、案經花蓮縣警察局玉里分局報告臺灣花蓮地方法院檢察署檢
    察官偵查起訴。
    理  由
壹、有罪部分：
一、上開事實，業據被告甲○○、乙○○於警詢、偵查及本院訊
    問時均自白不諱，核與證人林傳興於警詢之證述及證人葛賢
    宗、潘金茂於警詢、偵訊之證述大致相符（被告2 人及其等
    辯護人對於上開證人於警、偵訊時之陳述，均表示對證據能
    力無意見，且均未於言詞辯論終結前聲明異議，經本院審酌
    該言詞陳述作成時之情況，並無不適當之情形，依刑事訴訟
    法第159條之5之規定，上開證人警、偵訊時之陳述具有證據
    能力），並有扣案之土造長槍1 支、原住民自製獵槍執照影
    本1份、被告2人提出的戶籍謄本2 份及被獵捕之保育類野生
    動物山羌4隻、查獲照片13張可證。而扣案上開土造長槍1支
    （槍枝管制編號0000000000），經鑑定結果：認係土造長槍
    ，由具擊發機構之木質槍身及土造金屬槍管組合而成，以打
    擊底火（藥）引爆槍管內火藥為發射動機，擊發功能正常，
    可供發射彈丸使用，認具殺傷力，此有內政部警政署刑事警
    察局96年10月26日刑鑑字0000000000號槍彈鑑定書1 份附卷
    可按。又被告乙○○獵捕之動物均為保育類野生動物山羌，
    亦有花蓮縣玉里鎮公所出具之花蓮縣政府野生動物鑑識憑證
    1份可憑，足證被告2人之自白核與事實相符，堪以採信。
    本件事證明確，被告2人之犯行洵堪認定，應依法論科。
二、核被告呂春貴所為，係犯槍砲彈藥刀械管制條例第8條第4項
    之未經許可持有具有殺傷力之土造長槍罪，另被告乙○○所
    為，係違反野生動物保育法第18條第1項第1款之規定，應依
    同法第41條第1項第1款之規定處罰。至辯護人雖以被告甲○
    ○係太魯閣族山地原住民身分，平日雖於台電公司任職臨時
    工，然仍於閒暇、假日務農，並有打獵習慣，請本院審酌其
    所為是否構成槍砲彈藥刀械管制條例第20條第1 項刑罰不罰
    之規定，惟按，槍砲彈藥刀械管制條例第20條第1 項規定：
    「原住民未經許可，製造、運輸或持有自製之獵槍或漁民未
    經許可，製造、運輸或持有自製之漁槍，供作生活工具之用
    者，處新臺幣二萬元以下罰鍰，本條例有關刑罰之規定，不
    適用之」，明定原住民未經許可，持有自製獵槍，供作生活
    工具之用者，不適用本條例有關刑罰之規定，經查，被告甲
    ○○係太魯閣族山地原住民，而扣案其持有之土造長槍1 枝
    ，原為具有原住民身分之案外人潘阿雄於92年間所自製之獵
    槍，並申請領有原住民自製獵槍執照，交予案外人林傳興保
    管等情，固有卷附被告甲○○戶籍謄本1 份及內政部原住民
    自製獵槍執照（執照編號：台內警自獵字第964647號）影本
    1 份可稽，並經證人林傳興於警詢證述明確，可認本案扣案
    之土造長槍1 枝係原住民自製之獵槍無誤。但查，本案被告
    甲○○持有上開土造長槍之原因，係林傳興請託其修理該槍
    枝而持有，並非用於打獵或供作生活工具所用，業據被告於
    本院訊問時供述甚明，是被告持有之目的，既非係供其生活
    工具之用，自無該條之適用，附此敘明。而本院審酌被告甲
    ○○雖未經許可持有上揭土造長槍，行為可議，然本件係源
    起於幫他人修理槍枝後始持有，並未供其他暴力犯罪之用，
    危害社會治安程度尚非重大，如量以最低度之法定本刑3 年
    以上有期徒刑，尚嫌過重，在客觀上足以引起一般同情，顯
    可憫恕，爰依刑法第59條之規定酌減其刑。爰審酌被告甲○
    ○、乙○○2 人素行尚佳、智識程度不高，被告甲○○因思
    慮不周而持有本件之槍枝、持有時間不長，被告乙○○犯罪
    之動機係為供狩獵、非法獵捕保育類野生動物之數量4 隻，
    危害自然生態環境之程度尚非嚴重，並衡酌被告2 人犯罪後
    均坦承犯行，態度良好等一切情狀，各量處如主文所示之刑
    ，並就被告甲○○併科罰金部分，依刑法第42條第3 項之規
    定諭知易服勞役之折算標準。又查被告甲○○、乙○○2 人
    未曾受有期徒刑以上刑之宣告，有臺灣高等法院被告前案紀
    錄表2 份在卷可參，經此偵審程序應知警惕而無再犯之虞，
    本院因認其等宣告之刑以暫不執行為當，爰分別併予宣告其
    等2 人如主文所示之緩刑，以啟自新。至扣案之保育類野生
    動物山羌4隻（為死體），均應依野生動物保育法第52條第1
    項之規定宣告沒收（該條採義務沒收主義，屬於特別規定，
    應優先於刑法第38條而為適用，最高法院86年度台上字第35
    6號判決參照），又扣案之土造長槍1支係案外人潘阿雄所有
    ，並已領有獵槍執照，已如前述，自非違禁物，故無從宣告
    沒收，末此敘明。
貳、無罪部分：
一、公訴意旨略以：被告乙○○於96年9月14 日，基於非法獵捕
    保育類野生動物之犯意，在花蓮縣玉里鎮樂合山區，向甲○
    ○借得上開具有殺傷力之土造長槍1支（槍枝管制編號00000
    00000 ）後，基於非法持有具殺傷力槍枝之犯意而持有之，
    於同日下午4時許，持上開土造長槍1支，裝填火藥，前往花
    蓮縣玉里鎮樂合山區，獵捕屬保育類野生動物之山羌4 隻得
    手，惟隨即於同日晚間9時50 分許，在花蓮縣玉里鎮○○路
    口，為警當場查獲，並扣得上開土造長槍1 支及獵捕取得之
    山羌4 隻（為死體），因認被告乙○○另涉犯槍砲彈藥刀械
    管制條例第8條第4項之罪嫌云云。
二、按被告之行為不罰者，應諭知無罪之判決，刑事訴訟法第30
    1條第1項定有明文。又90年11月14日修正公佈之槍砲彈藥刀
    械管制條例第20條第1 項規定：「原住民未經許可，製造、
    運輸或持有自製之獵槍或漁民未經許可，製造、運輸或持有
    自製之漁槍，供作生活工具之用者，處新臺幣二萬元以下罰
    鍰，本條例有關刑罰之規定，不適用之」，明定原住民未經
    許可，持有獵槍，供作生活工具之用者，不適用本條例有關
    刑罰之規定，給予除罪化。訊據被告乙○○雖坦承持有前開
    槍枝之事實，然其辯護人以：被告乙○○具太魯閣族山地原
    住民身份，平日雖於台電公司任職臨時工，然仍於閒暇、假
    日務農，並有打獵習慣，持槍打獵乃原住民之生活常態，是
    被告乙○○持有上開槍枝打獵，應構成槍砲彈藥刀械管制條
    例第20條第1 項刑罰不罰之規定，僅屬於行政罰等事由等語
    為被告辯護。
三、經查：被告乙○○為太魯閣族山地原住民，有卷附被告乙○
    ○戶籍謄本1份在卷可按，另扣案土造長槍1支，係為原住民
    自製之獵槍，理由已述於上開壹、有罪二部分，茲不贅敘。
    又查，被告乙○○持有上開土造長槍1 支之原因係為上山狩
    獵，並使用上開長槍射擊野生動物用以食用，已如前述，參
    以打獵係本於原住民之文化傳統所形成之特殊生活習慣，為
    眾所週知之事實，足認被告乙○○持有上開長槍係為供狩獵
    之目的，而供生活之用無訛，自合於槍砲彈藥刀械管制條例
    第20條第1 項不適用刑罰之規定。據此，被告乙○○係原住
    民，為供生活工具之用，而未經許可，持有具有殺傷力之獵
    槍（即扣案之土造長槍）之行為，乃屬槍砲彈藥刀械管制條
    例第20條第1 項刑事不罰之行為，爰依法為無罪判決之諭知
    。
據上論斷，應依刑事訴訟法第299條第1項前段、第301條第1項，
野生動物保育法第41條第1項第1款、第2款、第52條第1項，槍砲
彈藥刀械管制條例第8條第4項，刑法第11條前段、第59條、第42
條第3項、第74條第1項第1款，判決如主文。
本案經檢察官許梨雯到庭執行職務
中    華    民    國    97    年    8     月    14    日
                  刑事第三庭  審判長  法  官  李世華
                                      法  官  楊仲農
                                      法  官  張嘉芬
上列正本證明與原本無異。
如對本判決不服，應於送達後10日內，向本院提出上訴狀。（上
訴狀應記載具體上訴理由並應抄附繕本）
中    華    民    國    97    年    8     月    14    日
                                      書記官
附錄本判決論罪之法律條文：
槍砲彈藥刀械管制條例第8條第4項
未經許可，持有、寄藏或意圖販賣而陳列第1項所列槍枝者，處3
年以上10年以下有期徒刑，併科新臺幣700萬元以下罰金。
野生動物保育法第41條第1項第1款、第2款
有下列情形之一，處6月以上5年以下有期徒刑，得併科新臺幣20
萬元以上100萬元以下罰金：
一、未具第18條第1項第1款之條件，獵捕、宰殺保育類野生動物
    者。
二、違反第18條第1項第2款規定，未經中央主管機關許可，獵捕
    、宰殺保育類野生動物者。


司法院資訊處製作；財團法人民間司法改革基金會備份。
